【裁判字號】    99,事聲,41
【裁判日期】    991130
【裁判案由】    更生事件
【裁判全文】
臺灣新竹地方法院民事裁定              99年度事聲字第41號
異  議  人  台北富邦商業銀行股份有限公司
即債 權 人
法定代理人  韓蔚廷
相  對  人  黃文星
即債 務 人
上列異議人因相對人即債務人聲請更生事件，對於本院司法事務
官民國99年8月6日99年度司執消債更字第12號裁定不服，提出異
議，本院裁定如下：
    主  文
異議駁回。
    理  由
一、本件債務人聲請更生事件，前經本院於民國99年1月15日以9
    7年度消債更字第42號裁定債務人自99年1月15日16時起開始
    更生程序，並命司法事務官進行更生程序，嗣債務人於更生
    程序中提出之更生方案，本院司法事務官於99年8月6日以99
    年度司執消債更字第12號裁定，認債務人有薪資、執行業務
    所得或其他固定收入，而系爭更生方案條件公允，而逕予認
    可，先予敘明。
二、異議意旨略以：依鈞院認可更生方案之裁定理由書三記載：
    「債務人依品茂燈飾估價單計算之99年5、6、7月平均月營
    業額新台幣（下同）72,885元差距不遠。債務人稱因受傷及
    體能衰退，且受大賣場販賣燈飾之大環境影響，燈飾業的收
    入並不理想…，債務人每月收入扣除租金淨收入為11,182元
    ，每月之生活支出為4,182元…，足認其有履行更生方案之
    誠意」，核係消費者債務清理條例（下稱消債條例）第63條
    第1項第8款所稱「更生方案無履行可能」，法院應不認可更
    生方案。蓋相對人每月之生活支出為4,182元，已低於每月
    伙食費4,500元，且每月營業費用（水、電及電話費）及每3
    個月需繳交之營業稅（87,273元×1％×3個月＝2,618元）
    均未扣除，顯然無履行可能。相對人99年5、6、7月平均月
    營業額72,885元，以30％利潤，每月收入僅21,866元，扣除
    每月租金15,000元，收入為6,866元，如何履行每月7,000元
    更生方案。相對人所提之更生方案，顯悖於前揭原則，並有
    違消債條例第63條第1項第3款公序良俗情事，對消債條例兼
    顧維護債權人得以公平受償之精神亦有牴觸，難認公允，爰
    提起本件異議。
三、按債務人有薪資、執行業務所得或其他固定收入，法院認更
    生方案之條件公允者，得不經債權人會議可決，逕依債務人
    之聲請或依職權以裁定認可更生方案。」；「有下列情形之
    一者，法院不得為前項之認可：...三、無擔保及無優先權
    債權受償總額，顯低於法院裁定開始更生程序時，依清算程
    序所得受償之總額」，消債條例第64條第1項、第2項第3款
    定有明文。揆其立法理由分為：「債務人如有薪資、執行業
    務所得（例如：計程車司機之執行業務所得）等固定收入，
    並將其可處分所得之一定部分充為清償，於債權人之權益已
    有保障，其更生程序應更為簡易、迅速。故債務人提出之更
    生方案，倘法院認為其條件公允（例如：清償總額已達債權
    總額相當成數，債權人受償金額不致過低等），得不待債權
    人會議可決，逕依債務人之聲請或依職權以裁定認可之，爰
    設第一項」；「更生程序係以債務人將來有繼續性及反覆性
    收入之望為前提，立法鼓勵債務人利用更生程序，避免清算
    程序，無非在於更生程序對於債權人較為有利，可使債權人
    獲得較高之清償額數，而債務人復得以藉更生程序獲得重建
    ，倘無擔保及無優先權債權於更生程序所得受償之總額，顯
    低於法院裁定開始更生程序時，依清算程序可能受償之總額
    ，即與上開立法本旨相違，為保障債權人之權益，法院自不
    應逕行認可更生方案，爰設第三款」等語。本此，上揭關於
    債務人所提出之更生方案，法院是否裁定認可之應審酌者，
    闕為更生方案所定之清償方式、時期、金額，依據債務人當
    時之薪資、執行業務所得或其他固定收入狀況，如按該更生
    方案履行清償義務，則是否在可維持債務人及扶養家屬基本
    生活之經濟安全，並有履行可能，使債務人於其可負擔之最
    大且合理之償債能力範圍內，履行清償義務，而在更生或清
    算之程序選擇中，如選擇更生程序而依更生方案清償，不致
    產生因該程序選擇使債權人受償比例顯著降低，遂其藉此保
    全原有資產而脫免債務之道德風險。如在此條件下，以通常
    合理之基準加以判斷，法院審酌後認更生方案對債權人及債
    務人雙方權利義務，無顯失公允之處，而為認可更生方案之
    裁定，屬法院裁量之權限，除有明顯與上開條件不合者外，
    不能許債權人任意指摘有何失允不當。
四、本件異議人即債權人雖執前情聲明異議，指摘原審裁定不當
    。惟查：
（一）原審斟酌「相對人即債務人現年58歲（40年10月1日生）
      ，經營品茂燈飾每月查定銷售額自97年6月迄99年6月均為
      87,273元，確有薪資、執行業務所得或其他固定收入；而
      每月查定銷售額87,273元核與相對人依品茂燈飾估價單計
      算之99年5、6、7月平均月營業額72,885元差距不遠。依
      月營業額30％為利潤之月收入為26,182元（87,273×30％
      ＝26,182），另為經營品茂燈飾承租新竹縣竹北市縣○○
      路17號1樓，每月租金15,000元，債務人每月收入扣除租
      金淨收入為11,182元（26,182－15,000＝11,182），觀諸
      債務人所提之更生方案，於每月所得11,182元中提出7,00
      0元清償債務，其每月之生活支出為4,182元，亦較行政院
      主計處公告之98年度臺灣省平均每人每月最低生活費用9,
      829元為低，且債務人所提更生方案之清償期為8年，足認
      其有履行更生方案之誠意。依此更生方案債務人清償金額
      亦高於聲請前2年間可處分所得扣除自己及依法應受其扶
      養者所必要生活費用之數額，本院認其更生條件核屬公允
      、適當、可行，且本件無同條例第63條所定不應認可之消
      極事由存在」等情，逕依消債條例第64條第1項以裁定認
      可更生方案，經核於法無違，亦非不當。
（二）異議人雖質疑相對人每月收入僅21,866元，扣除每月租金
      15,000元，收入為6,866元，如何履行每月7,000元更生方
      案（按異議人係以相對人陳報之月收入72,885元，非以查
      定銷售額87,273元為計算基準，即72,885×30%＝21,866
      ；21,866－15,000＝6,866）。惟此部分業經相對人具狀
      並到庭陳明：伊積欠異議人債權總額393,694元，其中信
      用卡部分129,832元、就學貸款保證債務226,374元，此部
      分為長子黃信瑀所貸，待其明年畢業後會如數如期還清貸
      款；台灣銀行就學貸款保證債務為長女黃瑄勻所貸，其已
      於99年8月開始還款，直至償畢；每月7,000元之更生方案
      ，其中前述2筆保證債務長子、長女會支付，另債權人洪
      淑玲亦允諾可以緩付，扣除上開依更生方案每月應清償異
      議人、台灣銀行、洪淑玲之金額，其每月實際還款金額為
      4,567元（7,000000000000000＝4,567），伊經營之品
      茂燈飾行，店面租金15,000元，租期至100年6月止，屆時
      考慮搬至巷子內以節省租金等語在卷，準此，應無異議意
      旨所指「更生方案無履行可能」或「更生方案有背於公共
      秩序、善良風俗」情事。
（三）相對人既無不得逕行認可更生方案之事由存在，而其所提
      核屬公允、適當、可行之更生方案復未得已申報無擔保及
      無優先權債權人之債權人會議可決，本院若不予認可，依
      消債條例第65條之規定，唯有開始清算程序一途，而相對
      人名下並無不動產等財產，若進行清算程序，異議人可得
      受償之金額勢將更為減少，對異議人更為不利。且相對人
      未依更生條件全部履行完畢者，其債務不消滅，如經異議
      人依消債條例第74條規定聲請強制執行，更可能因此進入
      清算程序，而使相對人獲致不免責之風險，是相對人於權
      衡利害後，提出之更生方案應非無履行可能，異議人就此
      部分之指摘尚不可採。
五、從而，相對人於更生程序中提出原更生方案，經原裁定認屬
    公允、適當、可行，且無消債條例第63條第1項、第64條第2
    項所定不應認可之消極事由存在，雖未能經債權人會議可決
    ，仍應予以認可該更生方案，另就債務人在未依更生條件全
    部履行完畢前之生活程度，併予裁定限制，揆之首揭規定及
    說明，應認於法核無違誤。異議人執前情任意指摘原裁定不
    當，求予廢棄改判，均為無理由，應予駁回。
六、爰裁定如主文。
中    華    民    國    99    年    11    月    30    日
                  民事第一庭  法  官  吳靜怡
上為正本係照原本作成。
如不服本裁定，應於裁定送達後10日內，以書狀向本院提出抗告
並繳納抗告費新臺幣1千元。
                              書記官  周育瑜
中    華    民    國    99    年    12    月    3     日

司法院資訊處製作；財團法人民間司法改革基金會備份。
